【裁判字號】    99,親,14
【裁判日期】    990331
【裁判案由】    確認親子關係存在
【裁判全文】
臺灣雲林地方法院民事判決                99年度親字第14號
原      告  甲○○
訴訟代理人  林再輝律師
被      告  乙○○
上列當事人間請求確認親子關係存在事件，於民國99年03月26日
辯論終結，本院判決如下：
    主      文
確認原告之父許青（民國前24年08月02日生、民國62年11月03日
死亡）與被告之被繼承人謝詳（民國前62年09月30日生、民國前
17年04月18日死亡）間之親子關係存在。
訴訟費用新臺幣參仟元由原告負擔。
    事實及理由
一、原告主張：
  (一)緣原告之祖父實為謝詳，祖母為張雀，渠二人共生有三女及
    二子，其中長女及三女姓名不詳，僅知嫁往臺西崙仔頂及溪
    頂地區，次女為謝信，長子為謝居（許居，已歿無嗣），次
    子為謝青（許青）即原告之父親，惟祖父謝詳於民國前62年
    間過世，當時正逄清帝國因甲午戰敗與日本簽立馬關條約，
    割讓台灣予日本。原告祖父謝詳過世，祖母張雀獨自一人無
    力扶養五個小孩，乃改嫁鄰人許，後並與許生有許與
    許首二子。惟日本政府於民國前61年開始進行戶籍調查，因
    當時原告祖母已帶謝居與謝青與許同住，復因未受教育，
    誤報謝居與謝青為許之子，而在戶籍資料上分別登記姓名
    為許居、許青，並誤報與許的結婚日期為日據時期明治20
    年10月20日，實則當時張雀之夫謝詳尚存，而次女謝信甫出
    生未滿周歲。雖戶籍調查資料上誤載，然當事人間均十分清
    楚此一關係，並傳諸後代，故原告自小即知本身為謝家子孫
    ，非許家子弟，許後代對此亦無爭執。
  (二)按確認法律關係之訴，非原告有受確認判決之法律上利益者
    ，不得提起之；確認證書真偽或為法律關係基礎事實存否之
    訴，亦同。前項確認法律關係基礎事實存否之訴，以原告不
    能提起他訴訟者為限，民事訴訟法第247 條第1 、2 項定有
    明文。該修文修正立法意旨，乃因原條文僅規定除確認法律
    關係成立或不成立，始得提起確認之訴，適用範圍過於狹窄
    ，是修正後包括法律關係成立或不成立，及法律關係存在或
    不存在，有即受確認判決之法律上利益者，均得提起確認之
    訴，且為發揮確認之訴預防及解決紛爭之功能，而擴大對於
    事實亦得提起之。又民事訴訟法第247 條所謂有即受確認判
    決之法律上利益，係指因法律關係之存否不明確，致原告私
    法上之地位有受侵害之危險，而此項危險得以對於被告之確
    認判決除去者而言。又法律上父母子女關係是否存在，不僅
    影響雙方之身分，且有關於雙方因該身分而產生之法律關係
    ，亦將隨之而變動，故認父母子女間並無血緣或法定親子關
    係存在，可由該父母、子女或其他利害關係之第三人，提起
    確認親子關係不存在之訴，以除去其不實之親子關係。再者
    ，戶籍登記之記載，為身分之一種說明，其登記自有相當之
    證明力，故關於已為戶籍登記之親子關係存否，固屬私權關
    係，惟事涉公益，除經司法機關裁判確定或當事人提出有效
    證明文件申請更正外，尚不得由登記親子關係之雙方，直接
    逕自協同辦理更正登記。又親子關係攸關父母與子女間繼承
    、扶養等法定權利、義務至鉅，自不因一方死亡而消滅，且
    父母子女關係之存在，係持續而非成過去，故於一方亡故後
    ，他方亦得提起確認親子關係存在之訴，以除去其私法上地
    位不安之狀態。本件原告之父許青戶籍登記之父為許，因
    上開戶籍之登記，致被告之被繼承人謝詳與原告之父許青間
    之親子關係之存在與否不明確，而進一步影響原告與謝詳身
    分上之法律關係，雖原告與謝詳的後代對原告之父許青非許
    之子，而為謝詳之子，並無爭執，然戶籍登記上卻無法逕
    更正登記原告之父許青為被告之被繼承人謝詳與張雀所生，
    參以親子關係雖為自然事實，然該事實將衍生諸多法律問題
    ，此項事實無法以他訴訟代之，揆諸前開說明，原告即有依
    民事訴訟法第247 條之規定，提起確認親子關係等訴訟之必
    要，應認原告起訴有即受確認判決之法律上利益。
  (三)復經原告與謝姓宗親謝東成、謝文榮、及許之孫許子龍（
    許首之子）進行DNA 血緣鑑定，得到結論分別為原告甲○
    ○與謝文榮存在父系血緣關係之機率為99.9％以上。原告
    與謝東成存在父系血緣關係之機率為99.9％以上。許子龍
    與謝文榮間應不存在父系血緣關係。許子龍與謝東成間應
    不存在父系血緣關係。原告甲○○與許子龍間應不存在父
    系血緣關係，此有DNA 基因圖譜型別分析報告二份在卷可佐
    ，並依謝信在日治時期之戶籍資料記載，其生於明治20年04
    月20日，為當時斗六廳海豊堡下許厝寮庄百三十二番地謝詳
    次女，另依許日本時代之戶籍資料顯示，其亦住斗六廳海
    豊堡下許厝寮庄百三十二番地，其妻為張雀，四子分別為許
    居、許青、許、及許首。謝信部分則是同居人身分，誤植
    為許信，其母記載為張雀，父謝詳誤載為許詳，並記載其為
    張雀連子（前夫之子）等情。
  (四)是以，原告之父許青確實為謝詳所生，其血緣上之連繫因時
    隔百年，欠缺直接的血緣鑑定資料，惟透過各該當事人的男
    系後代血緣鑑定，亦可推論得到原告之父許青非許所生的
    結論，加上原告家之祖先牌位向來係供奉謝姓祖先，而非許
    姓，且祖先牌位內亦記載明確原告之父謝青（許青）為謝詳
    之子，因許青與謝詳均已死亡，爰列因本件確認訴訟繼承權
    將受影響之被告乙○○（即謝信之孫，謝詳之曾孫）為被告
    ，以除去不實之戶籍登記及不安之法律狀態，爰提起本件確
    認親子關係存在之訴等語，並聲明如主文所示。
二、被告則以：同意原告之主張。
三、得心證之理由：
  (一)按父母子女關係是否存在，不僅影響雙方之身分，且有關於
    雙方因該身分而產生之法律關係，亦將隨之變動，故如有提
    起確認親子關係存在或不存在之訴之必要，可隨時提起確認
    之訴，此觀最高法院62年10月30日第3 次民庭庭推總會決議
    （八）意旨即明。又確認法律關係之訴，非原告有即受確認
    判決之法律上利益者，不得提起之，民事訴訟法第247 條第
    1 項前段定有明文。而所謂即受確認判決之法律上利益，係
    指法律關係之存否不明確，原告主觀上認其在法律上之地位
    有不安之狀態存在，且此種不安之狀態，能以確認判決將之
    除去者而言，此觀之最高法院52年臺上字第1240號判例可知
    。本件原告之父許青與被告之被繼承人謝詳間如具有親子關
    係，則現行戶籍登記之身分關係即與法律之規定不符，而呈
    不明確且有不安之狀態，勢將影響雙方因該身分而生之法律
    關係，惟此種不安之狀態既得以確認判決除去，且原告不能
    提起他訴訟救濟，自應認原告有即受確認判決之法律上利益
    ，而得提起本件確認之訴，先予敘明。
  (二)原告主張之上開事實，業據其提出手抄式戶籍謄本、DNA 基
    因圖譜型別分析報告2 份、謝文榮及謝東成等族譜、甲○○
    暨許進添等族譜、原告甲○○之祖先牌位相片、原告甲○○
    之兄其後代所祭祀之祖先牌位相片等件為證，並依據上述2
    件報告分別所載綜合研判：「送檢註明為甲○○與謝文榮之
    檢體，其相對應Y 染色體之16個基因座DNA 型別均無矛盾，
    僅有一組矛盾* ，假設忽略DYS389II基因座可能發生突變，
    存在父系血緣關係之機率為99.9% 以上。CPI 值＝29961.24
    PP值＝0.9999」；「送檢註明為甲○○與謝東成之檢體，其
    相對應Y 染色體之16個基因座DNA 型別均無矛盾，僅有一組
    矛盾* ，假設忽略DYS389II基因座可能發生突變，存在父系
    血緣關係之機率為99.9% 以上。CPI 值＝29961.24PP值＝0.
    9999」；「送檢註明為許子龍與謝文榮之檢體，其相對應之
    Y 染色體DYS389I 、DYS390、DYS389II、DYS458、DYS19 、
    DYS385、DYS391、DYS635、DYS392、Y_GATA_H4 、DYS437等
    11個基金座之基因型別矛盾，所以許子龍與謝文榮間應不存
    在父系血緣關係。」；「送檢註明為許子龍與謝東成之檢體
    ，其相對應之Y 染色體DYS389I 、DYS390、DYS389II、DYS4
    58、DYS19 、DYS385、DYS391、DYS635、DYS392、Y_GATA_H
    4 、DYS437等11個基金座之基因型別矛盾，所以許子龍與謝
    東成間應不存在父系血緣關係。」；「送檢註明為甲○○與
    許子龍之檢體，其相對應之Y 染色體DYS389I 、DYS390、DY
    S389II、DYS458、DYS19 、DYS385、DYS391、DYS635、DYS3
    92、Y_GATA_H4 、DYS437等11個基金座之基因型別矛盾，所
    以甲○○與許子龍間應不存在父系血緣關係。」等語明確，
    有博微生物科技股份有限公司分子生物實驗室分別於98年11
    月11日、同年月27日出具之DNA 基因圖譜型別分析報告2 件
    在卷可稽。此外，並無任何反證可以推翻原告之父許青與被
    告之被繼承人謝詳之血緣系統及有血緣關係，而得否認上揭
    鑑定報告之科學推論，且為被告所不爭執。綜合上開事證，
    足見原告之父許青與被告之被繼承人謝詳間，具有真實血緣
    關係，原告之父許青顯為被告之被繼承人謝詳之婚生子女乙
    節可認屬實，自堪信原告之主張為真正。
  (三)從而，原告請求確認其父許青與被告之被繼承人謝詳間之親
    子關係存在，為有理由，應予准許。
四、據上論斷，原告之訴為有理由，惟原告主張由其負擔訴訟費
    用，依處分權主義，自可允許，爰判決如主文。
中    華    民    國    99    年     3    月    31    日
                  家事法庭  法  官    潘雅惠
以上正本係照原本作成。
如對本判決上訴，須於判決送達後20日內向本院提出上訴狀（須
附繕本）並需繳納上訴費用新臺幣4,500 元。
中    華    民    國    99    年     3    月    31    日
                            書記官    陳美華

司法院資訊處製作；財團法人民間司法改革基金會備份。
